臺灣高等法院刑事判決　　　　　　　　　　　　　九十三年度上訴字第三二三號
　　上　訴　人　臺灣士林地方法院檢察署檢察官
　　上　訴　人
　　即　被　告　丁○○
　　指定辯護人　本院公設辯護人　甲○○
右上訴人因被告偽造有價證券等案件，不服臺灣士林地方法院九十三年度訴字第一七
八號，中華民國九十三年八月十七日第一審判決（起訴案號：臺灣士林地方法院檢察
署九十二年度偵續字第二三三號）提起上訴，本院判決如左：
    主  文
上訴駁回。
    事  實
一、丁○○明知陳順生（業經檢察官另案起訴）因清償債務，而於民國九十一年三月
    十三日、十四日所交付如附表編號一至四所示之四紙本票，均係陳順生所偽造（
    其中編號一、二陳順生偽造「丙○○」為共同發票人，編號三、四陳順生偽造「
    丙○○」、「乙○○」為共同發票人），竟基於行使偽造有價證券及明知為不實
    之事項而使公務員登載於職務上所掌公文書之概括犯意，先於九十一年五月二十
    二日，連續兩次以債權人名義，持上開偽造之本票向臺灣士林地方法院民事庭聲
    請本票裁定（其中編號一、二之本票為臺灣士林地方法院九十一年票字第一三四
    一號，編號三、四之本票為臺灣士林地方法院九十一年度票字第一三四二號）准
    予強制執行而行使之，以丙○○、乙○○並未簽發上開本票內容之不實事項，使
    臺灣士林地方法院承辦法官於九十一年五月二十八日據以登載於職務上所掌之公
    文書即九十一年度票字第一三四一、一三四二號民事裁定而准予強制執行，足以
    生損害於法院裁定之正確性及丙○○、乙○○。丙○○、乙○○收受裁定後，旋
    於九十一年七月二日向臺灣士林地方法院內湖簡易庭提起確認本票債權不存在之
    訴（九十一年度湖簡字第六九四號），詎丁○○猶基於意圖為自己不法之所有及
    行使公務員登載不實文書之概括犯意，於九十一年七月二十五日，先後持前揭裁
    定之執行名義，連續向臺灣基隆地方法院及臺灣士林地方法院民事執行處聲請強
    制執行丙○○、乙○○之財產（丙○○所有台北縣雙溪鄉○○段大瀨小段二一一
    地號土地、乙○○所有台北市○○區○○段一小段十一地號土地及同東湖段一小
    段建號二四一二、二四一三號建物），以此詐術使該二法院民事執行處之承辦人
    員陷於錯誤，分別於九十一年八月一日、八月二日發函地政事務所辦理查封登記
    ，足以生損害於丙○○、乙○○及法院對強制執行案件處理之正確性。嗣臺灣士
    林地方法院內湖簡易庭於九十一年十二月十九日，就丙○○、乙○○對丁○○所
    提起之確認本票債權不存在訴訟為宣示判決，並認以丙○○、乙○○簽發之本票
    本金、利息之本票債權不存在，上開強制執行程序始為中止，致未得逞。
二、案經丙○○、乙○○訴由台北縣政府警察局汐止分局報請台灣士林地方法院檢察
    署檢察官偵查起訴。
    理  由
一、訊據被告丁○○否認有何行使偽造有價證券之犯行，辯稱略以：陳順生因欠伊一
    千多萬元之債務，而分兩次在其住處旁，將四紙本票交付予伊，伊收到本票時，
    本票上已有告訴人二人之簽名，因告訴人丙○○先前曾在陳順生開立之本票背書
    作擔保，伊發現該四紙本票上丙○○之署名與丙○○先前背書之字跡不符，曾以
    電話向丙○○詢問，丙○○表示其知悉此事，且表示反正伊有拿到錢比較重要，
    不必管本票係何人開立，反正都是其家人所簽，而告訴人丙○○先前為陳順生背
    書作擔保之本票因已由陳順生換回，故伊無法提出該本票。且告訴人丙○○為債
    務人陳順生之堂嫂，伊係信賴陳順生有權代簽丙○○、乙○○之姓名，伊不知四
    紙本票係偽造云云。惟查：
　　(一)如附表所示之系爭四紙本票係由陳順生所簽發，丙○○、乙○○並未簽發，亦
　　　未授權由陳順生簽發，被告對此均屬知情乙節，業據陳順生於原審到庭結證明
　　　確，核與證人丙○○於原審審理時結證稱：「九十一年四月十八日丁○○打電
      話給我，她說從大台北電話簿找到我的電話，她也沒有跟我說她是誰，她說陳
      順生有開妳丙○○名義的本票給她，總共有六百五十萬元，叫我出面處理，我
      就說我沒有欠妳錢，怎麼陳順生會開票給妳，我不相信。她在四月十九日早上
      又打電話過來，她說不信，她可以影印兩張本票給我，她後來約我在『周記泡
      沫紅茶店』當天下午二時四十五分左右，她拿給我的時候，剛好是星期五的下
      午，她說妳要趕快叫陳順生出面，不然要拿去法院裁定，到了二十二日星期一
      中午時，她又打電話給我女兒說，陳順生又開了二張乙○○名義的本票二百萬
      元，又到二十三日晚上九時到十時之間，她又打電話給我，陳順生開了四張本
      票，妳準備六百萬元給我，我才要把本票還給妳。不然妳的兒子乙○○是在那
      個學校念書我都知道，他的生日是七十二年九月二十九日在路上走丟了，我不
      知道。後來，她就沒有再打電話過來了。約九十一年六月二十幾日我就有收到
      本票裁定，我也有提出抗告，但她就來查封我與我兒子的房屋、土地。」、「
      （問：妳剛提到丁○○跟妳講這些事時，妳如何跟她講﹖）我說誰開的票，妳
      就去找誰，我說本票不是要本人開嗎？陳順生如有欠妳錢，妳就去找他。」等
      語相符（見原審卷第一一０至一一一頁），顯見被告就其收受系爭四紙本票及
      迄與告訴人聯繫後，均已知悉陳順生所交付之本票，係陳順生未獲得告訴人丙○○、乙○○之授權而予簽發，被告辯稱：係信賴陳順生有權代為簽發本票云
      云，顯屬虛妄，無足採信。被告雖另辯稱：丙○○曾為陳順生於本票背書擔保
      過債務，伊因此信賴前開本票係獲丙○○所授權簽發云云。然有關告訴人丙○○曾否為陳順生擔保債務乙節，業據告訴人丙○○否認在卷，況被告亦未提出
      任何曾經告訴人丙○○背書之票據以實其說，是被告所辯：丙○○曾為陳順生
      在本票上背書作保多次云云，無足採信。
    (二)另自卷附由被告於九十一年五月一日委託意合法律事務所邱創舜律師所發之函
      文（見原審卷第五十三頁，創字第○一六七號，正本受文者為陳順生，副本受
      文者為丙○○、乙○○、被告）內容以觀，於說明欄即已敘明「台端（即陳順
      生）因積欠當事人丁○○大筆債務，無意清償，竟偽造丙○○之名義書立切結
      書，切結將屬丙○○所有坐落台北縣雙溪鄉○○段大瀨小段…（地號略）土地
      ，於九十一年四月十五日前交付所有上開移轉登記資料，將該土地移轉與當事
      人丁○○，以資清償台端所積欠當事人丁○○之債務。並『偽造』丙○○、乙○○名義簽發本票二紙及偽造丙○○名義，另簽發本票二紙面額合計新台幣八
      百五十萬元交付當事人丁○○以為搪塞。核台端上開行為，已有犯刑法第二百
      十條偽造私文書及同法第二百零一條偽造有價證券罪嫌…」等語，姑不論告訴
      人丙○○於九十一年四月十八、十九日，即已告知被告並未簽發本票等情，然
      遲至九十一年五月一日止，被告亦已知悉所持有之四紙以丙○○、乙○○為發
      票人之本票係由陳順生偽造等情，至為明確。
　　(三)況自卷附四紙本票影本以觀，以肉眼即可判斷，四紙票據之筆跡應出於同一人
  　　之手，且被告亦自承曾因系爭本票與告訴人丙○○聯絡見面過，果告訴人真有
 　 　承諾承擔本票債務或曾向被告表示陳順生可代為簽發本票等語，被告大可請告
      訴人丙○○在本票上再簽一次姓名，或者以其他方式（如書面或在場之證人）
      確保告訴人丙○○日後不會變卦方屬正辦，然被告迄今無法提出任何資料以實
      其說；且告訴人乙○○（七十二年次）於九十一年三月時尚未滿二十歲，告訴
      人丙○○為其母親，何以會同意讓兒子乙○○負擔二百萬之債務？由此益徵被
      告辯稱：「丙○○說誰簽的沒關係，能拿到錢比較重要」云云，顯與常理有違
      ，被告對本票係屬偽造自難諉為不知。
    (四)告訴人丙○○雖於九十一年四月間，即已知悉有系爭本票存在，然斯時未造成
      損害，且行為人陳順生為其親戚，告訴人丙○○亦不知執票人即被告是否會予
      以行使，故未提出告訴亦屬常情；然告訴人於九十一年六月十七日收受臺灣士
      林地方法院之本票裁定後（已造成損害），旋於同年七月二日向臺灣士林地方
      法院提起確認本票債權不存在之訴，並於九十一年十月十七日，該民事案件訴
      訟進行中（九十一年度湖簡字第六九四號於九十一年十二月十九日宣示判決）
      至台北縣政府警察局汐止分局表示欲對被告丁○○、陳順生提出告訴，告訴人
      自無怠於行使權利，被告以：「為何丙○○這麼晚提出告訴」等語置辯，亦不
      足採。
    (五)況丙○○與陳順生為親戚關係，且陳順生其母親又曾與丙○○之先生陳錦光合
      購土地，而有共有關係，陳錦光死後，丙○○、乙○○又繼承前開土地等情，
      為被告、告訴人丙○○所坦認在卷，且有土地謄本在卷可憑，是被告既已清楚
      知悉告訴人丙○○與陳順生有親戚關係，陳順生之母親對前開土地亦有權利持
      分，則其主觀上顯然認其執有前開偽造之「丙○○」、「乙○○」本票裁定，
      必能要求丙○○、乙○○償還陳順生所積欠其之債務，因而為前開犯行，至為
      明確，自難以被告於取得票據時，若明知前開票據係屬偽造，為何還會聲請法
      院本票裁定強制執行云云，而反推被告對該票據係偽造乙節係屬不知情。
    (六)綜上各情，足認被告丁○○就陳順生所交付前開四張本票中之發票人丙○○及
      乙○○之署名，均係由陳順生所偽簽，應為知情，被告既已知悉系爭四紙本票
      均係陳順生偽造，竟又分別於九十一年五月二十二日，以聲請書檢附本票之方
      式，持向臺灣士林地方法院聲請准許本票強制執行之裁定，有臺灣士林地方法
      院民事聲請事件卷宗影本二份在案可參。被告此舉，已足徵行使偽造有價證券
      之犯行。另被告於臺灣士林地方法院民事庭准許本票強制執行之聲請後，猶持
      明知內容不實之本票裁定執行名義，分向台灣基隆地方法院及臺灣士林地方法
      院聲請強制執行丙○○、乙○○之財產，並致前開法院發函地政事務所查封丙○○等之不動產，亦有台灣基隆地方法院民事執行處九十一年度執字第四五八
      四號卷宗影本及上開台北縣、台北市地籍地價地籍圖資料電傳資訊服務系統資
      料影本可參（見偵字第一二００號卷第二十六頁至第五十三頁），顯見被告有
      為上開犯行。
    綜上所述，被告所辯，為事後卸責之詞，均無足取。本件事證明確，被告犯行洵
    堪認定。
二、按執票人就本票聲請法院裁定強制執行事件，係屬非訟事件，法官僅據執票人之
    聲請而為形式上審查無訛，即將本票內容登載於裁定書上准予強制執行，無須為
    實質上審查，以判斷本票內容之真偽，故以偽造之本票聲請法院裁定准予強制執
    行，如足以生損害於公眾或他人，自尚牽連犯刑法第二百十四條之使公務員登載
    不實文書罪。查被告丁○○明知陳順生所交付之本票為偽造，仍持向臺灣士林地
    方法院聲請本票裁定而行使，且進而行使本票裁定聲請強制執行，為訴訟詐欺，
    使法院陷於錯誤，而為查封土地登記，足以生損害於法院裁定之正確性及丙○○
    、乙○○。嗣後幸經告訴人對被告提起確認本票債權不存在之民事訴訟，獲勝訴
    判決，上開強制執行程序始為中止，致未得逞。核其所為，係犯刑法第二百零一
    條第二項行使偽造有價證券罪、同法第二百十六條、第二百十四條行使明知不實
    事項使公務員登載不實文書罪、第三百三十九第三項、第一項之詐欺取財未遂罪
    。被告所犯使公務員登載不實文書之低度行為，應為行使使公務員登載不實文書
    之高度行為所吸收，不另論罪。被告以一行使偽造本票、行使本票裁定行為，係
    同時侵害丙○○、乙○○兩個人法益，為想像競合犯，應分依一行使偽造有價證
    券罪、行使明知不實事項使公務員登載不實文書罪處斷。被告前後兩次行使偽造
    有價證券罪、行使明知不實事項使公務員登載不實文書罪、詐欺取財未遂罪，各
    係時間緊接，犯罪構成要件相同，顯係各基於概括犯意為之，應分別依連續犯之
    規定，各以一罪論，並加重其刑。再被告所犯上開行使偽造有價證券、行使明知
    不實事項使公務員登載不實文書罪、詐欺取財未遂罪間，互有方法、目的之牽連
    關係，應依牽連犯規定從一重之行使偽造有價證券罪處斷。檢察官於起訴書犯罪
    事實欄已載明被告持系爭本票向法院聲請本票裁定，及聲請准予強制執行，應認
    就被告涉犯前揭之行使明知不實事項使公務員登載不實文書罪、詐欺取財未遂罪
    之犯行部分，業經起訴，本院自應併予審究。
三、原審以被告罪證明確，依刑法第五十六條、第二百零一條第二項、第二百十六條
    、第二百十四條、第三百三十九條第三項、第一項、第五十五條、第二百零五條
    、第七十四條第一款，罰金罰鍰提高標準條例第一條前段規定，並審酌被告明知
    陳順生無力清償其債務，丙○○、乙○○均未授權陳順生簽發票據，竟起貪念，
    持前開偽造本票，向法院聲請本票裁定強制執行，不僅減損法院裁定及強制執行
    之正確性，且嚴重破壞本票之信用及流通，本應從重量刑，但姑念被告係因債務
    人陳順生拖欠債務無力清償，始出此下策，及被告之素行、手段、所生危害、犯
    後態度等一切情狀，量處有期徒刑一年六月。並認為被告未曾受有期徒刑以上刑
    之宣告，有本法院被告全國前案紀錄表一紙在卷可稽（本院卷第六十四頁），其
    因短於思慮，致罹刑典，經此教訓，應知警惕，而無再犯之虞，前開對被告所宣
    告之刑，以暫不執行為適當，併宣告緩刑三年，以啟自新。且敘明被告持以行使
    之附表所示之偽造本票四紙，應依刑法第二百零五條宣告沒收。經核原判決認事
    用法，並無不合，量刑亦屬妥適，被告上訴猶執前詞，否認犯罪，為無理由，有
    如前述，應予駁回。檢察官上訴意旨固以被告浪費訴訟資源，就其犯行所致損失
    尚未賠償，犯後態度難謂良好，宣告緩刑誠有不妥等情，指摘原判決不當，惟查
    ：本件有關量刑及緩刑部分，原判決已斟酌再三，詳如前述，檢察官之上訴，亦
    無理由，併予駁回。
據上論斷，應依刑事訴訟法第三百六十八條，判決如主文。
本案經檢察官呂光華到庭執行職務。
中　　　華　　　民　　　國　　九十三　　年　　 十二 　　月　　　十　　　日
                              臺灣高等法院刑事第二十四庭
                                  審判長法  官  陳  貽  男
                                        法  官  徐  世  禎
                                        法  官  李  世  貴
右正本證明與原本無異。
如不服本判決，應於收受送達後十日內向本院提出上訴書狀，其未敘述上訴之理由者
並得於提起上訴後十日內向本院補提理由書（均須按他造當事人之人數附繕本）。
                                        書記官  魏  汝  萍
中　　　華　　　民　　　國　　九十三　　年　　 十二 　　月　　　十　　　日
附表：
  ┌──┬──────┬────┬────┬──────┬───────┐
  │編號│票據號碼    │ 發票日 │ 到期日 │  票面金額  │   發票人     │
  ├──┼──────┼────┼────┼──────┼───────┤
  │一、│六三二三○二│91.3.13 │91.4.5  │六百萬元    │陳順生        │
  │    │            │        │        │            │丙○○        │
  ├──┼──────┼────┼────┼──────┼───────┤
  │二、│六三二三○三│91.3.13 │91.4.5  │五十萬元    │陳順生        │
  │    │            │        │        │            │丙○○        │
  ├──┼──────┼────┼────┼──────┼───────┤
  │三、│○七七九二六│91.4.15 │91.3.13 │三十萬元    │丙○○        │
  │    │            │        │（視為未│            │乙○○        │
  │    │            │        │記載）  │            │              │
  ├──┼──────┼────┼────┼──────┼───────┤
  │四、│○七七九二七│91.4.15 │91.3.13 │一百七十萬元│丙○○        │
  │    │            │        │（視為未│            │乙○○        │
  │    │            │        │記載）  │            │              │
  └──┴──────┴────┴────┴──────┴───────┘
附錄：本判決論罪科刑法條全文
  刑法第二百零一條
    意圖供行使之用，而偽造、變造公債票、公司股票或其他有價證券者，處三年以
    上十年以下有期徒刑，得併科三千元以下罰金。
    行使偽造、變造之公債票、公司股票或其他有價證券，或意圖供行使之用，而收
    集或交付於人者，處一年以上七年以下有期徒刑，得併科三千元以下罰金。
  刑法第二百十六條
　  行使第二百十條至第二百十五條之文書者，依偽造、變造文書或登載不實事項或
    使登載不實事項之規定處斷。
  刑法第二百十四條
　  明知為不實之事項，而使公務員登載於職務上所掌之公文書，足以生損害於公眾
    或他人者，處三年以下有期徒刑、拘役或五百元以下罰金。
  刑法第三百三十九條
　  意圖為自己或第三人不法之所有，以詐術使人將本人或第三人之物交付者，處五
    年以下有期徒刑、拘役或科或併科一千元以下罰金。
　  以前項方法得財產上不法之利益或使第三人得之者，亦同。
　  前二項之未遂犯罰之。
